臺北高等行政法院判決　　　　　　　　　　　　　　九十一年度訴字第五二七九號
　　　　　　　　　　　　　　　.
　　原　　　告　甲○○
　　兼
　　訴訟代理人　乙○○
　　被　　　告　臺北市稅捐稽徵處
　　代　表　人　丙○○處長）.
　　訴訟代理人　丁○○
右當事人間因土地稅法事件，原告不服台北市政府中華民國九十一年十月二十五日府
訴字第○九一一八九七七七○一號訴願決定，提起行政訴訟。本院判決如左：
　　主  文
訴願決定、原處分（含復查決定）關於所科罰鍰金額超過新台幣貳拾伍萬壹仟玖佰元
部分均撤銷。
原告其餘之訴駁回。
訴訟費用由被告負擔五分之二，餘由原告共同負擔。
　　事  實
一、事實概要：原告二人共有坐落臺北市○○區○○段七小段四八四、四八四之一、
    四八六之一、四八七、四八七之一地號等五筆土地，應有部分各為二分之一，原
    經被告所屬松山分處核定按自用住宅用地稅率核課地價稅。嗣經該分處查獲坐落
    臺北市○○區○○段七小段四八四、四八六之一及四八七之一地號土地建築物，
    門牌號碼為臺北市○○區○○街一○二號之房屋及同段同小段四八四之一及四八
    七地號土地建築物門牌號碼臺北市○○區○○街一○四號之房屋有出租供營業使
    用，致適用特別稅率之減免原因事實消滅，除依法補徵原告二人民國八十五年至
    八十八年一般用地稅率與特別稅率用地之差額地價稅，並按其短匿稅額各處原告
    等二人一至三倍罰鍰，計新臺幣（以下同）四一七、八○○元；原告二人不服，
    分別申請復查，經被告以九十一年六月十日北市稽法乙字第○九○六六二三○六
    ○○號及第00000000000號復查決定：「復查駁回。」，原告二人不
    服，提起訴願，經臺北市政府九十一年十月二十五日府訴字第○九一一八九七七
    七○一號訴願決定：「訴願駁回」，原告二人猶未甘服，遂向本院提起行政訴訟
    。
二、兩造聲明：
　　(一)原告聲明：訴願決定及原處分均撤銷。
　　(二)被告聲明：原罰鍰處分金額超過新台幣二五一、九○○元部分請予廢棄，原告
                其餘之訴駁回，訴訟費用由原告負擔。
三、兩造之主張：
甲、原告主張之理由：
  (一)原告等未曾以書面申請自用住宅稅率地價稅，一直認為無變更使用，無須申報：
  (1)依土地稅法施行細則第十一條規定：土地所有權人，申請適用本法第十七條第一
    項自用住宅用地特別稅時，應填具申請書並檢附戶口名簿影本及建築改良物證明
    文件，向主管稽徵機關申請。既然須書面申請才能享用，原告沒申請，又當時年
    紀小、未成年，未曾注意稅單課稅情形。
  (2)依被告機關發文八十九年十一月二十一日北市稽松密字第八九○三○五四八○○
    號函詳載六十九年至八十四年間營業設籍及房屋稅單至今皆為營業用途，依自用
    住宅地價稅書面審查作業要點第三點都須查明房屋稅用途，明顯可證原告沒有申
    請自用地價稅之事實純屬誤載。
  (二)原處分不適法：
  (1)依行政程序法第一百五十條規定：「本法所稱法規命令，係指行政機關基於法律
    授權，對多數不特定人民就一般事項所作抽象之對外發生公法效果之規定。法規
    命令之內容應明列其法律授權依據，並不得逾越法律授權範圍與立法精神。」被
    告依土地稅法第五十四條及同法施行細則第十五條規定罰處原告，惟土地稅法並
    未規定適用特別稅率之原因、事實消滅時而未依限申報者應處以罰鍰，此違行政
    程序法第一百五十條，顯為違法處分。
  (2)觀其減免土地規則全文三十六條之規定非包括自用住宅地價稅在內，無人因自用
    住宅稅率變一般稅率未申報而遭罰，被告依土地稅法施行細則十五條處罰原告顯
    為不適法之處分。
  (3)被告違反行政程序法第六條規定，既然無人因此被罰，何以對原告差別待遇？
  (三)另案辦理未依規定：
  (1)依稅捐稽徵法施行細則第十五條規定，其本案補稅及罰鍰皆由總處指示分處辦理
    ，但又另案分別做處理又時間相隔之多，以違反規定法條處理。
  (2)違反行政程序法第八條、九條規定：行政行為以誠信方法為之及當事人有利及不
    利情形一律注意到。既然原處分機關不能適法，同時核定補稅及罰鍰，顯原告以
    認定補稅繳畢，非有其他適法之處罰。
  (四)系爭土地地上建物長期以來確實有出租事實，迄今仍在出租。自原告上一代即已
    出租，明確時點不清楚，被告認定自六十九年開始出租，原告無意見。原告未曾
    主動申請按自用住宅用地稅率核課地價稅，故嗣後亦不知應申報改課，並無短漏
    報之故意。關於特別稅率變更為一般稅率而未主動申報之情形，土地稅法未設明
    文加以處罰，故本件不應裁處罰鍰。
  (五)土地稅法第五十四條第一項規定：「納稅義務人藉變更、隱匿地目等則或於減免
    地價稅……之原因、事實消滅時，未向主管稽徵機關申報者……」，依其文義，
    於本件特別稅率變更為一般稅率之情形並無適用。依據被告九十一年二月十五日
    北市稽財甲字第○九一九○二六七六○○號函，被告對於本件適用土地稅法施行
    細則第十五條所規定罰鍰部分，是否逾越母法授權範圍，而違反行政程序法第一
    百五十條第二項之規定，仍有疑義，並建議「補稅免罰」。被告宣導申報之表格
    ，舊式表格載有土地稅法第五十四條規定，新式表格已刪除前開內容，顯見被告
    對其適用確實存有疑義。財政部九十二年十一月二十六日台財稅第○九二○四五
    七一二○號函釋，前開九十一年函釋未經編入九十二年版「土地稅法令彙編」，
    應不再援引適用。
乙、被告主張之理由：
  (一)本件原告二人所有坐落台北松山區○○段○○段四八四、四八四之一、四八六之
    一、四八七、四八七之一地號等五筆持分土地，原經被告所屬松山分處核定按自
    用住宅用地稅率核課地價稅。嗣經該分處查獲系爭土地地上建物有出租供營業使
    用，致適用特別稅率之減免原因、事實消滅，原告二人未依首揭土地稅法施行細
    則第十五條規定，於其減免原因、事實消滅三十日內向該分處申報，復於訴願書
    自承系爭土地自六十八年以後即非屬自用住宅用地。職是，被告機關所屬松山分
    處依法補徵原告二人，八十五年至八十八年一般用地稅率與特別稅率用地之差額
    地價稅，原處分機關並按其短匿稅額各處原告等二人一至三倍罰鍰計四一七、八
    ○○元，並無違誤。
  (二)有關原告主張未曾以書面申請自用住宅稅率地價稅，土地稅法並未規定適用特別
    稅率之原因、事實消滅時而未依限申報者應處以罰鍰云云；查依首揭土地稅法第
    四十一條第二項規定適用特別稅率之原因、事實消滅時，應即向主管機徵機關申
    報，同法施行細則第十五條亦規定適用特別稅率之原因、事實消滅時，土地所有
    權人應於三十日內向主管稽徵機關申報，未於限期內申報者，依本法第五十四條
    第一項第一款之規定辦理。本件系爭土地於八十八年以前均係按自用住宅用地稅
    率課徵地價稅之事實，原告等二人並不爭執，且自承系爭土地自六十八年以後即
    非作為自用住宅用地使用，從而，原告等二人未依首揭土地稅法第四十一條第二
    項規定向被告所屬松山分處申報，縱非故意不為申報，亦難謂為無過失，自不應
    以該分處漏未更正繳款書為由，主張免責。況本件經被告機關報經財政部以九十
    一年三月二十六日臺財稅字第○九一○四五二二三一號函釋以：「主旨：有關地
    價稅適用特別稅率之原因、事實消滅時，土地所有權人未依限向主管稽徵機關申
    報者，請依土地稅法施行細則第十五條規定辦理……」。
  (三)原告二人主張違反行政程序法第八條、九條規定，行政行為以誠信方法為之及當
    事人有利及不利情形一律注意乙節；查本件前經被告機關所屬松山分處補徵系爭
    土地八十五年至八十八年一般用地稅率與特別稅率用地之差額地價稅，嗣移被告
    機關依法審理原告應處罰鍰計四一七、八○○元，並無不合；且原告並未指明本
    件違反誠信原則之理由，空言飾辯應無足採。被告機關據以裁罰，尚非無據。依
    據財政部九十一年三月二十六日台財稅字第○九一○四五二二三一號函釋：「有
    關地價稅適用特別稅率之原因、事實消滅時，土地所有權人未依限向主管稽徵機
    關申報者，依土地稅法施行細則第十五條規定辦理。」；惟查「稅務違章案件減
    免處罰標準」規定業已修正，依據財政部九十一年六月二十日台財稅第0000
    000000號修正發布之「稅務違章案件減免處罰標準」第十八條規定，本案
    八十五年短匿稅額計一五、六七二元，應予免罰；八十六年短匿稅額計四八、七
    一○元，應改處一倍罰鍰計四八、七○○元（計至百元為止）；八十七年及八十
    八年短匿稅額各計五○、八二二元，應改處二倍罰鍰各計一○一、六○○元（計
    至百元為止）；是本件罰鍰應更正為二五一、九○○元。
　　理  由
一、按土地稅法第九條規定：「本法所稱自用住宅用地，指土地所有權人或其配偶、
    直系親屬於該地辦竣戶籍登記，且無出租或供營業用之住宅用地。」第四十一條
    第二項規定：「適用特別稅率之原因、事實消滅時，應即向主管機徵機關申報。
    」第五十四條第一項第一款規定：「納稅義務人藉變更、隱匿地目等則或於減免
    地價稅或田賦之原因、事實消滅時，未向主管稽徵機關申報者，依左列規定辦理
    ：1.逃稅或減輕稅賦者，除追補應納部分外，處短匿稅額或稅額三倍之罰鍰。」
    同法施行細則第十五條規定：「適用特別稅率之原因、事實消滅時，土地所有權
    人應於三十日內向主管稽徵機關申報，未於限期內申報者，依本法第五十四條第
    一項第一款之規定辦理。」稅捐稽徵法第二十一條第一項第二款規定：「稅捐之
    核課期間，依左列規定：依法應由納稅義務人實貼之印花稅，及應由稅捐稽徵機
    關依稅籍底冊或查得資料核定課徵之稅捐，其核課期間為五年。」第二十二條第
    四款規定：「前條第一項核課期間之起算，依左列規定……4.由稅捐稽徵機關按
    稅籍底冊或查得資料核定徵收之稅捐，自該稅捐所屬徵期屆滿之翌日起算。」。
二、本件係原告二人共有系爭五筆土地，應有部分各為二分之一，原經被告所屬松山
    分處核定按自用住宅用地稅率核課地價稅，嗣經該分處查獲坐落臺北市○○區○
    ○段七小段四八四、四八六之一及四八七之一地號土地建築物，門牌號碼為臺北
    市○○區○○街一○二號之房屋及同段同小段四八四之一及四八七地號土地建築
    物門牌號碼臺北市○○區○○街一○四號之房屋有出租供營業使用，除補徵八十
    五年至八十八年一般用地稅率與特別稅率用地之差額地價稅，並按其短匿稅額處
    罰鍰計四一七、八○○元。原告二人不服，則主張渠等二人所有之土地，自六十
    八年以後皆非屬自用住宅用地，原告二人亦未曾提出申請，純屬被告機關誤載錯
    誤，不應以錯誤之稅捐稽徵機關底冊及資料核定；而土地稅法第五十四條規定及
    土地稅減免規則以觀，並無包括自用住宅用地地價稅在內，被告機關之裁罰，已
    有可議。又以土地稅法施行細則第十五條行政法規命令而處分，已逾越法律授權
    範圍與立法之精神；財政部九十二年十一月二十六日台財稅第○九二○四五七一
    二○號函釋，前開九十一年函釋未經編入九十二年版「土地稅法令彙編」，應不
    再援引適用。本件補徵稅額時未同時處以罰鍰，從補稅至罰鍰近一年，違背行政
    程序法第八條、第九條有關誠信方法及當事人有利及不利情形一律注意規定云云
    ，資為抗辯。
三、經查：
  (一)原告二人共有坐落臺北市○○區○○段七小段四八四、四八四之一、四八六之一
    、四八七、四八七之一地號等五筆土地，應有部分各為二分之一，原經被告所屬
    松山分處核定按自用住宅用地稅率核課地價稅；惟坐落臺北市○○區○○段七小
    段四八四、四八六之一及四八七之一地號土地建築物，門牌號碼為臺北市○○區
    ○○街一○二號之房屋及同段同小段四八四之一及四八七地號土地建築物門牌號
    碼臺北市○○區○○街一○四號之房屋，自六十八年以後即出租供營業使用，而
    於八十八年以前均係按自用住宅用地稅率課徵地價稅之事實，有建築物所有權狀
    、營利事業登記證二份、綜合所得稅結算申報書、現場照片四幀等影本在卷足憑
    ，且為兩造所不爭執，洵堪認定。
  (二)依上開土地稅法第四十一條第二項規定，適用特別稅率之原因、事實消滅時，應
    即向主管機徵機關申報；而同法施行細則第十五條亦規定適用特別稅率之原因、
    事實消滅時，土地所有權人應於三十日內向主管稽徵機關申報，未於限期內申報
    者，依本法第五十四條第一項第一款之規定辦理。且「有關地價稅適用特別稅率
    之原因、事實消滅時，土地所有權人未依限向主管稽徵機關申報者，請依土地稅
    法施行細則第十五條規定辦理……」，為財政部以九十一年三月二十六日臺財稅
    字第○九一○四五二二三一號函之見解，該函釋乃係主管機關就所屬機關因執行
    土地稅法及其施行細則之規定發生疑義，以主管機關之地位為符合法規原意之釋
    示，與上開法律規定意旨相符，本院自得予以援用。本件系爭土地自六十八年以
    後即非作為自用住宅用地使用；而於八十八年以前卻均按自用住宅用地稅率課徵
    地價稅，已如上述；從而原告二人未依首揭土地稅法第四十一條第二項規定向被
    告所屬松山分處申報，雖非故意不為申報，亦難謂為無過失，從而原處分補徵原
    告二人，八十五年至八十八年一般用地稅率與特別稅率用地之差額地價稅，並按
    其短匿稅額各處原告等二人一至三倍罰鍰計四一七、八○○元，依法自無不合。
  (三)本件系爭土地於八十八年以前均係按自用住宅用地稅率課徵地價稅之事實，原告
    並不爭執，且自承系爭土地自六十八年以後即非作為自用住宅用地使用，又歷年
    之地價稅繳款書中，皆已載明適用一般用地稅率及特別稅率之面積，是原告二人
    於接獲地價稅繳款書時，應可得知系爭土地課稅情形；則原告二人發現系爭土地
    地價稅核課情形與實際使用情形不符時，即應依首揭土地稅法第四十一條第二項
    規定向被告機關松山分處申報，是以原告主張本件原處分違反行政程序法第八條
    、九條之規定，自不足採。
  (四)惟查「稅務違章案件減免處罰標準」規定業已修正，依據財政部九十一年六月二
    十日台財稅第0000000000號修正發布之「稅務違章案件減免處罰標準
    」第十八條規定；本件八十五年短匿稅額計一五、六七二元，應予免罰；八十六
    年短匿稅額計四八、七一○元，應改處一倍罰鍰計四八、七○○元（計至百元為
    止）；八十七年及八十八年短匿稅額各計五○、八二二元，應改處二倍罰鍰各計
    一○一、六○○元（計至百元為止）；是以，被告對於本件罰鍰部分，更正為二
    五一、九○○元。
四、綜上所述，本件關於罰鍰部分，被告更正原處分（含復查決定）依前開規定，處
    以二五一、九○○元，為有理由，訴願決定予以維持，亦無違誤，原告仍執前詞
    ，為無理由，應予駁回。至原處分所科罰鍰金額超過二五一、九○○元部分，既
    經被告依新修正之「稅務違章案件減免處罰標準」予以更正，自認無庸裁罰，應
    予以撤銷。
據上論結，本件原告之訴為一部有理由，一部無理由，依行政訴訟法第一百零四條，
民事訴訟法第七十九條、第八十五條第一項前段，判決如主文。
中　　華　　民　　國　　九十三　　　年　　　一　　　月　　　十六　　　　日
            臺 北 高 等 行 政 法 院   第 七 庭
                           審 判 長 法  官  鄭  小  康
                                    法  官　林  金  本
                                    法  官　黃  秋  鴻
右為正本係照原本作成。
如不服本判決，應於送達後二十日內，向本院提出上訴狀並表明上訴理由，如於本判
決宣示後送達前提起上訴者，應於判決送達後二十日內補提上訴理由書（須按他造人
數附繕本）。
中　　華　　民　　國　　九十三　　　年　　　一　　　月　　　十六　　　　日
                                    書 記 官  王 琍 瑩
